ACORDAO-COMPLETO-2346957

ACÓRDÃO 1959/2019 ATA 7/2019 - SEGUNDA CÂMARA

VISTOS, relatados e discutidos estes autos de tomada de contas especial instaurada pelo Fundo Nacional de Desenvolvimento da Educação (FNDE) em desfavor de Adenildo Braulino dos Santos, como então prefeito de Belford Roxo – RJ (gestão: 2013-2016) , diante da omissão no dever de prestar contas dos recursos federais transferidos sob o valor de R$ 688.455,90, durante o exercício de 2013, no âmbito do Programa Projovem Urbano em prol de ações para elevar a escolaridade de jovens de 18 a 29 anos de idade, com certo domínio sobre a leitura e escrita, mas sem ter ainda concluído o ensino fundamental;
ACORDAM os Ministros do Tribunal de Contas da União, reunidos em Sessão da 2ª Câmara, ante as razões expostas pelo Relator, em:
9.1. considerar revel o Sr. Adenildo Braulino dos Santos, nos termos do art. 12, § 3º, da Lei nº  8.443, de 16 de julho de 1992;
9.2. julgar irregulares as contas do Sr. Adenildo Braulino dos Santos, nos termos dos arts. 1º, I, 16, III, alíneas “a” e “c”, e 19, caput, da Lei nº 8.443, de 1992, para condená-lo ao pagamento do débito apurado nos autos, atualizado monetariamente e acrescido de juros de mora calculados desde as datas informadas até o efetivo recolhimento, fixando-lhe o prazo de 15 (quinze) dias, contados da notificação, para que comprove perante o Tribunal (art. 214, III, “a”, do Regimento Interno do TCU – RITCU) , o recolhimento do débito apurado nestes autos em favor do Fundo Nacional de Desenvolvimento da Educação, na forma da legislação em vigor, sob as seguintes condições:
	Valor Original (em R$) 
	Data da Ocorrência

	  34.947,00
	10/7/2013

	653.508,90
	10/7/2013

9.3. aplicar em desfavor do Sr. Adenildo Braulino dos Santos a multa prevista no art. 57 da Lei nº 8.443, de 1992, sob o valor de R$ 150.000,00 (cento e cinquenta mil reais) , fixando-lhe o prazo de 15 (quinze) dias, contados da notificação, para que comprove, perante o Tribunal (art. 214, III, “a”, do RITCU) , o recolhimento das referidas dívidas ao Tesouro Nacional, atualizadas monetariamente na forma da legislação em vigor;
9.4. autorizar, caso requerido, nos termos do art. 26 da Lei nº 8.443, de 1992, e do art. 217 do RITCU, o parcelamento das dívidas fixadas por este Acórdão em até 36 (trinta e seis) parcelas mensais e sucessivas, sobre as quais incidirão a atualização monetária e os correspondentes acréscimos legais, esclarecendo ao responsável que a falta de pagamento de qualquer parcela importará no vencimento antecipado do saldo devedor, sem prejuízo das demais medidas legais;
9.5. autorizar, desde logo, a cobrança judicial das dívidas fixadas por este Acórdão, nos termos do art. 28, inciso II, da Lei nº 8.443, de 1992, caso não atendida a notificação; e
		9.6. determinar que a unidade técnica envie a cópia deste Acórdão, acompanhado do Relatório e da Proposta de Deliberação que o fundamenta, à Procuradoria da República no Estado do Rio de Janeiro, nos termos do art. 16, § 3º, da Lei nº 8.443, de 1992, para o ajuizamento das ações civis e penais cabíveis.

Tomada de Contas Especial instaurada pelo Fundo Nacional de Desenvolvimento da Educação (FNDE) em desfavor de Adenildo Braulino dos Santos, como então prefeito de Belford Roxo  RJ (gestão: 2013-2016), diante da omissão no dever de prestar contas dos recursos federais transferidos sob o valor de R$ 688.455,90, durante o exercício de 2013, no âmbito do Programa Projovem Urbano em prol de ações para elevar a escolaridade de jovens de 18 a 29 anos de idade, que saibam ler e escrever, mas não tenham concluído o ensino fundamental.

Segunda Câmara

Município de Belford Roxo - RJ.

3. Responsável: Adenildo Braulino dos Santos (CPF XXX.542.647-XX).

13.1. Ministros presentes: Ana Arraes (Presidente), Aroldo Cedraz e Raimundo Carreiro.
13.2. Ministros-Substitutos presentes: Marcos Bemquerer Costa e André Luís de Carvalho (Relator).

ANDRÉ DE CARVALHO

Trata-se de tomada de contas especial instaurada pelo Fundo Nacional de Desenvolvimento da Educação (FNDE) em desfavor de Adenildo Braulino dos Santos, como então prefeito de Belford Roxo – RJ (gestão: 2013-2016) , diante da omissão no dever de prestar contas dos recursos federais transferidos sob o valor de R$ 688.455,90, durante o exercício de 2013, no âmbito do Programa Projovem Urbano em prol de ações para elevar a escolaridade de jovens de 18 a 29 anos de idade, com certo domínio sobre a leitura e escrita, mas sem ter ainda concluído o ensino fundamental.
Após a análise final do feito, o auditor federal da Secex-TCE lançou o seu parecer conclusivo à Peça 33, com a anuência dos dirigentes da unidade técnica (Peças 34 e 35) , nos seguintes termos:
“ (...) HISTÓRICO 
2. Para a execução do Projovem Urbano/2013, o FNDE repassou, ao município de Belford Roxo/RJ, as importâncias de R$ 34.947,00 e R$ 653.508,90, mediante as Ordens Bancárias 2013OB757050 e 2013OB757061, respectivamente, ambas emitidas em 8/7/2013 (peça 3) . Os recursos foram creditados na conta específica em 10/7/2013 (peça 7, p. 5) .
3. O prazo para prestar contas encerrou-se em 2/12/2016 (peça 8 e peça 15, p. 1) mas, até aquela data, não foi confirmado o envio da prestação de contas para o FNDE.			
4. O fundamento para a instauração da presente tomada de contas especial, conforme apontado na Informação 1639/2017/SEOPC/COPRA/CGCAP/DIFIN-FNDE (peça 8) , foi a omissão no dever legal de prestar contas dos recursos repassados no âmbito do Projovem Urbano/2013. 
5. Por meio do Ofício 5694E/2016-SEOPC/COPRA/CGCAP/DIFIN/FNDE (peça 9) e respectivo Aviso de Recebimento (peça 10) , o Órgão Instaurador notificou o responsável acerca do não envio da prestação de contas, requerendo as providências devidas ou a devolução dos recursos.
6. Diante do não saneamento das irregularidades apontadas e da não devolução dos recursos, instaurou-se a Tomada de Contas Especial. No Relatório de TCE 435/2017  DIREC/COTCE/CGCAP/DIFIN-FNDE/MEC (peça 15) , conclui-se que o prejuízo importaria no valor total dos recursos repassados, imputando-se a responsabilidade ao Sr. Adenildo Braulino dos Santos (CPF XXX.542.647-XX) , Prefeito do município de Belford Roxo/RJ (gestão 2013-2016) , em razão da omissão no dever legar de prestar contas dos recursos repassados no âmbito do Projovem Urbano/2013.
7.  Relatório de Auditoria 117/2018, da Controladoria-Geral da União (peça 16) , também chegou às mesmas conclusões.
8. Após serem emitidos o Certificado de Auditoria, o Parecer do Dirigente de Controle Interno e o Pronunciamento Ministerial (peças 17, 18 e 19) , o processo foi remetido a esse Tribunal.
9. Na instrução inicial (peça 22) , analisando-se os documentos nos autos, concluiu-se pela necessidade de realização de citação e audiência do Sr. Adenildo Braulino dos Santos (CPF XXX.542.647-XX) , Prefeito do município de Belford Roxo/RJ (gestão 2013-2016) , nos seguintes termos:
Ocorrência: não comprovação da boa e regular aplicação dos recursos federais repassados ao município de Belford Roxo/RJ, em face da omissão no dever de prestar contas dos valores transferidos, no âmbito do Programa Projovem Urbano, no exercício de 2013;
	VALOR ORIGINAL (R$) 
	DATA DA OCORRÊNCIA

	  34.947,00
	10/7/2013

	653.508,90
	10/7/2013

Responsável: Sr. Adenildo Braulino dos Santos (CPF XXX.542.647-XX) , Prefeito do município de Belford Roxo/RJ (gestão 2013-2016) 
Conduta: não apresentar a prestação de contas dos valores recebidos, no âmbito do Programa Projovem Urbano, no exercício de 2013, cujo prazo encerrou-se em 2/12/2016.
10. Em cumprimento ao Despacho do Exmo. Ministro Relator (peça 25) , foi efetuada a citação e audiência do Sr. Adenildo Braulino dos Santos (CPF XXX.542.647-XX) , nos moldes adiante:
	Ofício
	Data do ofício
	Data de Recebimento do Ofício
	Nome do Recebedor do Ofício
	Observação
	Fim do Prazo para defesa

	743/2018-TCU/Secex-TCE (peça 28) 
	25/7/2018
	9/8/2018 (vide AR de peça 29) 
	José B. Santos
	Ofício recebido no endereço do responsável, conforme pesquisa de endereço extraída do TC Processo 007.118/2018-0 (peça 31) , recebido pela mesma pessoa identificada no referido processo (peça 32) , e que foi aceita no âmbito do TC Processo 007.118/2018-0, nos termos do Acórdão 11266/2018-TCU-Segunda Câmara
	24/8/2018

11. Cumpre esclarecer que a tentativa de citar o responsável no endereço cadastrado no Sistema da Receita Federal (peças 21 e 30) foi infrutífera, tendo retornado com a informação ‘Não existe o número’ (peça 27) , situação idêntica à verificada no TC Processo 007.118/2018-0.
12. Transcorrido o prazo regimental, o responsável permaneceu silente, devendo ser considerado revel, nos termos do art. 12, §3º, da Lei 8.443/1992.
EXAME TÉCNICO
Da validade das notificações
13. Preliminarmente, cumpre tecer breves considerações sobre a forma como são realizadas as comunicações processuais no TCU. A esse respeito, destacam-se o art. 179, do Regimento Interno do TCU (Resolução 155, de 4/12/2002) e o art. 4º, inciso III, § 1º, da Resolução TCU 170, de 30 de junho de 2004, in verbis:
‘Art. 179. A citação, a audiência ou a notificação, bem como a comunicação de diligência, farse-ão:
I - mediante ciência da parte, efetivada por servidor designado, por meio eletrônico, fac-símile, telegrama ou qualquer outra forma, desde que fique confirmada inequivocamente a entrega da comunicação ao destinatário;
II - mediante carta registrada, com aviso de recebimento que comprove a entrega no endereço do destinatário;
III - por edital publicado no Diário Oficial da União, quando o seu destinatário não for localizado
 (...) Art. 3º As comunicações serão dirigidas ao responsável, ou ao interessado, ou ao dirigente de órgão ou entidade, ou ao representante legal ou ao procurador constituído nos autos, com poderes expressos no mandato para esse fim, por meio de:
I - correio eletrônico, fac-símile ou telegrama;
II - servidor designado;
III - carta registrada, com aviso de recebimento;
IV - edital publicado no Diário Oficial da União, quando o seu destinatário não for localizado, nas hipóteses em que seja necessário o exercício de defesa.
Art. 4º. Consideram-se entregues as comunicações:
I - efetivadas conforme disposto nos incisos I e II do artigo anterior, mediante confirmação da ciência do destinatário;
II - realizadas na forma prevista no inciso III do artigo anterior, com o retorno do aviso de recebimento, entregue comprovadamente no endereço do destinatário;
III - na data de publicação do edital no Diário Oficial da União, quando realizadas na forma prevista no inciso IV do artigo anterior.
§ 1º O endereço do destinatário deverá ser previamente confirmado mediante consulta aos sistemas disponíveis ao Tribunal ou a outros meios de informação, a qual deverá ser juntada ao respectivo process’.
14. Bem se vê, portanto, que a validade da citação via postal não depende de que o aviso de recebimento seja assinado pelo próprio destinatário da comunicação, o que dispensa, no caso em tela, a entrega do AR em “mãos próprias”. A exigência da norma é no sentido de o Tribunal verificar se a correspondência foi entregue no endereço correto, residindo aqui a necessidade de certeza inequívoca.
15. Não é outra a orientação da jurisprudência do TCU, conforme se verifica dos julgados a seguir transcritos:
‘São válidas as comunicações processuais entregues, mediante carta registrada, no endereço correto do responsável, não havendo necessidade de que o recebimento seja feito por ele próprio’ (Acórdão 3648/2013-TCU-Segunda Câmara, Relator Ministro JOSÉ JORGE) ;
‘É prescindível a entrega pessoal das comunicações pelo TCU, razão pela qual não há necessidade de que o aviso de recebimento seja assinado pelo próprio destinatário. Entregandose a correspondência no endereço correto do destinatário, presume-se o recebimento da citação’ (Acórdão 1019/2008-TCU-Plenário, Relator Ministro BENJAMIN ZYMLER) ;
‘As comunicações do TCU, inclusive as citações, deverão ser realizadas mediante Aviso de Recebimento - AR, via Empresa Brasileira de Correios e Telégrafos, bastando para sua validade que se demonstre que a correspondência foi entregue no endereço correto’ (Acórdão 1526/2007-TCU-Plenário, Relator Ministro AROLDO CEDRAZ) .
16. A validade do critério de comunicação processual do TCU foi referendada pelo Supremo Tribunal Federal, nos termos do julgamento do MS-AgR 25.816/DF, por meio do qual se afirmou a desnecessidade da ciência pessoal do interessado, entendendo-se suficiente a comprovação da entrega do AR no endereço do destinatário:
‘EMENTA: AGRAVO REGIMENTAL. MANDADO DE SEGURANÇA. DESNECESSIDADE DE INTIMAÇÃO PESSOAL DAS DECISÕES DO TRIBUNAL DE CONTAS DA UNIÃO. ART. 179 DO REGIMENTO INTERNO DO TCU. INTIMAÇÃO DO ATO IMPUGNADO POR CARTA REGISTRADA, INICIADO O PRAZO DO ART. 18 DA LEI nº 1.533/51 DA DATA CONSTANTE DO AVISO DE RECEBIMENTO. DECADÊNCIA RECONHECIDA. AGRAVO IMPROVIDO.
O envio de carta registrada com aviso de recebimento está expressamente enumerado entre os meios de comunicação de que dispõe o Tribunal de Contas da União para proceder às suas intimações.
O inciso II do art. 179 do Regimento Interno do TCU é claro ao exigir apenas a comprovação da entrega no endereço do destinatário, bastando o aviso de recebimento simples’.
17. No caso vertente, a citação do responsável se deu em endereço proveniente de pesquisa de endereços realizada pelo TCU (vide parágrafo 10 acima) , de forma bastante zelosa, porquanto, devido ao insucesso de realizar a citação em endereço constante no sistema CPF da Receita Federal (peças 21, 26, 27 e 30) , buscou-se a notificação em endereço proveniente da base de dados do próprio TCU, em especial no TC Processo 007.118/2018-0, que tratou do mesmo responsável e das mesmas dificuldades em se notificar o Sr. Adenildo Braulino dos Santos (CPF XXX.542.647-XX) . A entrega do ofício citatório nesse endereço ficou comprovada (peça 29) , exatamente nos mesmos termos e circunstâncias em que se verificou no TC Processo 007.118/2018-0, no qual o Tribunal proferiu o Acórdão 11266/2018-TCU-Segunda Câmara, reconhecendo a validade da citação realizada.
18. Nos processos do TCU, a revelia não leva à presunção de que seriam verdadeiras todas as imputações levantadas contra o responsável, diferentemente do que ocorre no processo civil, em que a revelia do réu opera a presunção da verdade dos fatos narrados pelo autor. Dessa forma, a avaliação da responsabilidade do agente não pode prescindir da prova existente no processo ou para ele carreada.
19. Ao não apresentar sua defesa, o responsável deixou de produzir prova da regular aplicação dos recursos sob sua responsabilidade, em afronta às normas que impõem aos gestores públicos a obrigação legal de, sempre que demandados pelos órgãos de controle, apresentar os documentos que demonstrem a correta utilização das verbas públicas, a exemplo do contido no art. 93, do Decreto-Lei 200/1967: ‘Quem quer que utilize dinheiros públicos terá de justificar seu bom e regular emprego na conformidade das leis, regulamentos e normas emanadas das autoridades administrativas competentes’.
20. Mesmo as alegações de defesa não sendo apresentadas, considerando o princípio da verdade real que rege esta Corte, procurou-se buscar, em manifestações do responsável na fase interna desta Tomada de Contas Especial, se havia algum argumento que pudesse ser aproveitado a seu favor.
21. No entanto, o responsável não se manifestou na fase interna, conforme registrado no Relatório de TCE 435/2017  DIREC/COTCE/CGCAP/DIFIN-FNDE/MEC (peça 15, p. 3) , não havendo, assim, nenhum argumento que possa vir a ser analisado e posteriormente servir para afastar a irregularidade apontada.
22. Vale ressaltar que a pretensão punitiva do TCU, conforme Acórdão 1441/2016-TCU-Plenário, que uniformizou a jurisprudência acerca dessa questão, subordina-se ao prazo geral de prescrição indicado no art. 205, do Código Civil, que é de 10 anos, contado da data de ocorrência da irregularidade sancionada, nos termos do art. 189, do Código Civil, sendo este prazo interrompido pelo ato que ordenar a citação, a audiência ou a oitiva do responsável. No caso em exame, não ocorreu a prescrição, uma vez que o prazo fixado para a apresentação da prestação de contas ocorreu em 2/12/2016 e o ato de ordenação da citação ocorreu em 23/5/2018.
23. Em se tratando de processo em que a parte interessada não se manifestou acerca da irregularidade imputada, não há elementos para que se possa efetivamente aferir e reconhecer a ocorrência de boa-fé na conduta do responsável, podendo este Tribunal, desde logo, proferir o julgamento de mérito pela irregularidade das contas, conforme os termos dos §§ 2º e 6º do art. 202 do Regimento Interno do TCU. (Acórdão 2064/2011-TCU-Primeira Câmara, relator Ministro Ubiratan Aguiar; Acórdão 6182/2011-TCU-Primeira Câmara, relator Ministro Weber de Oliveira; Acórdão 4072/2010-TCU-Primeira Câmara, relator Ministro Valmir Campelo; Acórdão 1189/2009-TCU-Primeira Câmara, relator Ministro Marcos Bemquerer; e Acórdão 731/2008-TCU-Plenário, relator Ministro Aroldo Cedraz) .
24. Dessa forma, o responsável deve ser considerado revel, nos termos do art. 12, §3º, da Lei 8.443/1992, devendo as contas serem julgadas irregulares, condenando-o ao débito apurado e aplicando-lhe a multa prevista no art. 57, da Lei 8.443/1992.
CONCLUSÃO
25. A partir dos elementos constantes dos autos, foi possível verificar que os recursos repassados, no âmbito do Projovem Urbano/2013, deveriam ser integralmente gastos na gestão do Sr. Adenildo Braulino dos Santos, também responsável pelo encaminhamento da prestação de contas ao concedente.	
26. Diante da revelia do Sr. Adenildo Braulino dos Santos e inexistindo nos autos elementos que permitam concluir pela ocorrência de boa-fé ou de outros excludentes de culpabilidade em sua conduta, propõe-se que suas contas sejam julgadas irregulares e que o responsável seja condenado em débito, bem como que lhe seja aplicada a multa prevista no art. 57, da Lei 8.443/1992.
27. Vale ressaltar que a jurisprudência pacífica nesta Corte é no sentido da imprescritibilidade das ações de ressarcimento ao erário (Súmula TCU 282) . Dessa forma, identificado dano ao erário, deve-se instaurar e julgar o processo de tomada de contas especial para responsabilizar seus agentes causadores, respeitando o direito ao contraditório e à ampla defesa, independentemente de quando ocorreram os atos impugnados.
28. Já a pretensão punitiva do TCU, conforme Acórdão 1441/2016-TCU-Plenário, que uniformizou a jurisprudência acerca dessa questão, subordina-se ao prazo geral de prescrição indicado no art. 205, do Código Civil, que é de 10 anos, contado da data de ocorrência da irregularidade sancionada, nos termos do art. 189, do Código Civil, sendo este prazo interrompido pelo ato que ordenar a citação, a audiência ou a oitiva do responsável. Conforme o mesmo acórdão, a ocorrência desta espécie de prescrição será aferida, independentemente de alegação da parte, em cada processo no qual haja intenção de aplicação das sanções previstas na Lei 8.443/1992.
29. Considerando que o ato imputado foi a omissão no dever de prestar contas, o início da contagem do prazo prescricional deverá coincidir com o final do prazo fixado para a apresentação da prestação de contas que, no presente caso, ocorreu em 2/12/2016. Sendo assim, em razão de não ter transcorrido mais de 10 anos entre esta data e a data que ordenou a citação e a audiência (23/5/2018) , constata-se que não ocorreu a prescrição da pretensão punitiva.
PROPOSTA DE ENCAMINHAMENTO
30. Diante do exposto, submetem-se os autos à consideração superior, propondo:
a) considerar, para todos os efeitos, revel o Sr. Adenildo Braulino dos Santos (CPF XXX.542.647-XX) , dando-se prosseguimento ao processo, conforme preceitua o art. 12, §3º, da Lei 8.443/1992, c/c o art. 202, §8º, do RITCU;
b) julgar irregulares as contas do Sr. Adenildo Braulino dos Santos (CPF 782.542.64791) , com fundamento nos arts. 1º, inciso I, 16, inciso III, alíneas ‘a’ e ‘c’, 19, caput, e 23, inciso III, da Lei 8.443/1992, c/c os arts. 1º, inciso I, 209, inciso I, 210 e 214, inciso III, do Regimento Interno do TCU, condenando-o ao pagamento das importâncias a seguir especificadas e fixando-lhe o prazo de 15 dias, para que comprove, perante este Tribunal, em respeito art. 214, inciso III, alínea ‘a’, do Regimento Interno do TCU, o recolhimento das dívidas aos cofres do Fundo Nacional de Desenvolvimento da Educação, atualizadas monetariamente e acrescidas de juros de mora, calculados a partir das datas indicadas até a data do efetivo recolhimento e com o abatimento de valores acaso já satisfeitos, nos termos da legislação vigente:
	VALOR ORIGINAL (R$) 
	DATA DA OCORRÊNCIA

	  34.947,00
	10/7/2013

	653.508,90
	10/7/2013

c) aplicar, com fundamento no art. 57, da Lei 8.443/1992, c/c o art. 267, do Regimento Interno do TCU, multa individual ao Sr. Adenildo Braulino dos Santos (CPF 782.542.64791) , fixando o prazo de 15 dias, a partir da notificação, para que, nos termos do art. 214, inciso III, alínea ‘a’, do Regimento Interno do TCU, comprove, perante este Tribunal, o recolhimento, aos cofres do Tesouro Nacional, do valor atualizado monetariamente desde a data do acórdão que vier a ser proferido até a data do efetivo recolhimento, se for pago após o vencimento, na forma da legislação em vigor;
d) aplicar, com fundamento no art. 58, inciso II, da Lei 8.443/1992, c/c o art. 268, do Regimento Interno do TCU, multa individual ao Sr. Adenildo Braulino dos Santos (CPF 782.542.64791) , em razão da omissão no dever de prestar contas dos recursos federais recebidos, no âmbito do Programa Projovem Urbano, no exercício de 2013, cujo prazo encerrou-se em 2/12/2016, fixando o prazo de 15 dias, a partir da notificação, para que, nos termos do art. 214, inciso III, alínea ‘a’, do Regimento Interno do TCU, comprove, perante este Tribunal, o recolhimento, aos cofres do Tesouro Nacional, do valor atualizado monetariamente desde a data do acórdão que vier a ser proferido até a data do efetivo recolhimento, se for pago após o vencimento, na forma da legislação em vigor;
e) autorizar, desde logo, a cobrança judicial das dívidas, nos termos do art. 28, inciso II, da Lei 8.443/1992, c/c o art. 219, inciso II, do Regimento Interno do TCU, caso não atendida a notificação;
f) autorizar, desde logo, com fundamento no art. 26, da Lei 8.443/1992, c/c o art. 217, do Regimento Interno do TCU, caso seja do interesse do responsável, o parcelamento da dívida em até 36 (trinta e seis) parcelas, incidindo sobre cada uma, os encargos legais devidos, sem prejuízo de alertá-lo de que, caso opte por essa forma de pagamento, a falta de comprovação do recolhimento de qualquer parcela implicará o vencimento antecipado do saldo devedor, nos termos do art. 26, parágrafo único, da Lei 8.443/1992, c/c o art. 217, §2º, do Regimento Interno do TCU;
g) enviar cópia do Acórdão a ser prolatado, bem como do Relatório e do Voto que o fundamentarem, à Procuradoria da República no Estado do Rio de Janeiro, nos termos do § 3º do art. 16 da Lei 8.443/1992, c/c o § 7º do art. 209 do Regimento Interno do TCU, para adoção das medidas cabíveis; e
h) enviar cópia do Acórdão que vier a ser proferido ao Fundo Nacional de Desenvolvimento da Educação e ao responsável, para ciência, informando que a deliberação, acompanhada do Relatório e do Voto que a fundamentam, está disponível para a consulta no endereço www.tcu.gov.br/acordaos, além de esclarecer que, caso requerido, o TCU poderá fornecer, sem custos, as correspondentes cópias de forma impressa”.
Enfim, por intermédio da Exmo. Sr. Subprocurador-Geral Paulo Soares Bugarin, o MPTCU anuiu à referida proposta da Secex-TCE, lançando, de todo modo, o seu parecer à Peça 36 nos seguintes termos:
“ (...) Caracterizada a revelia do responsável, após regular citação pela via postal (peças 28, 29 e 31) , impõe-se o prosseguimento ao processo, para todos os efeitos, conforme prevê o art. 12, § 3º, da Lei nº 8.443/92. 
2. Desse modo, ante a inexistência de elementos capazes de comprovar a boa e regular aplicação dos recursos, este representante do Ministério Público de Contas manifesta-se de acordo com a proposta formulada pela unidade técnica (peça 33) ”.
	É o Relatório.

não há.

Subprocurador-Geral Paulo Soares Bugarin.

TOMADA DE CONTAS ESPECIAL. CONTRATO DE REPASSE. OMISSÃO NO DEVER DE PRESTAR CONTAS. CITAÇÃO. AUDIÊNCIA. REVELIA. CONTAS IRREGULARES. DÉBITO. MULTA. COMUNICAÇÃO.

TOMADA DE CONTAS ESPECIAL (TCE)

Secretaria de Controle Externo de Tomada de Contas Especial (Secex-TCE).

Trata-se de tomada de contas especial instaurada pelo Fundo Nacional de Desenvolvimento da Educação (FNDE) em desfavor de Adenildo Braulino dos Santos, como então prefeito de Belford Roxo – RJ (gestão: 2013-2016) , diante da omissão no dever de prestar contas dos recursos federais transferidos sob o valor de R$ 688.455,90, durante o exercício de 2013, no âmbito do Programa Projovem Urbano em prol de ações para elevar a escolaridade de jovens de 18 a 29 anos de idade, com certo domínio sobre a leitura e escrita, mas sem ter ainda concluído o ensino fundamental.
No âmbito do TCU, a Secex-TCE promoveu a citação do aludido responsável para apresentar as suas alegações de defesa ou recolher o valor do débito apurado nos autos, além da sua audiência em face da omissão no dever de prestar as contas (Peças 28 a 32) , mas, a despeito da regular citação, o responsável deixou transcorrer in albis o prazo para apresentar a sua defesa, passando à condição de revel, nos termos do art. 12, § 3º, da Lei nº  8.443, de 1992.
De todo modo, após a análise final do feito, a unidade técnica propôs a irregularidade das contas do Sr. Adenildo Braulino dos Santos para condená-lo ao pagamento do débito apontado nos autos, além de lhe aplicar as multas previstas nos arts. 57 e 58, II, da Lei nº 8.443, de 1992, tendo o MPTCU anuído a essa proposta.
Incorporo o parecer da unidade técnica e do MPTCU a estas razões de decidir, sem prejuízo, todavia, de pugnar pela aplicação, apenas, da multa prevista no art. 57 da Lei nº 8.443, de 1992.
Bem se sabe que a jurisprudência do TCU é firme no sentido da responsabilidade pessoal do gestor pela comprovação da boa e regular aplicação dos recursos federais recebidos mediante convênio ou instrumentos congêneres, submetendo todo aquele que administra recursos públicos ao dever de demonstrar o correto emprego dos valores federais, nos termos do art. 70, parágrafo único, da Constituição de 1988 e do art. 93 do Decreto-Lei nº 200, de 1967 (v.g.: Acórdãos 27/2004 e 1.569/2007, da 2ª Câmara, e Acórdãos 11/1997, 1.659/2006 e 59/2009, do Plenário) . 
Por esse ângulo, a impugnação dos dispêndios supostamente incorridos na avença, diante da ausência de elementos capazes de demonstrar a boa e regular aplicação dos recursos federais transferidos, em face, ainda, da suscitada omissão no dever de prestar contas, configura a ofensa não só às regras legais, mas também aos princípios basilares da administração pública, já que, ao final e ao cabo, o gestor deixa de prestar satisfação à sociedade sobre o efetivo emprego dos recursos públicos postos à sua disposição, dando ensejo, inclusive, à presunção legal de dano ao erário pela integralidade dos valores transferidos, ante o desvio ou o desperdício dos respectivos valores federais, e, assim, mostra-se adequada a proposta da unidade técnica no sentido de condenar o responsável em débito e em multa.
Não se vislumbra, enfim, a prescrição da pretensão punitiva do TCU no presente caso concreto, haja vista que não houve o transcurso de mais de dez anos entre a ordem para a citação no âmbito do TCU, em 23/5/2018 (Peça 25) , e a data fatal para a prestação de contas final do ajuste, em 2/12/2016 (Peça 2) , nos termos do Acórdão 1441/2016-TCU-Plenário.
Eis que, por meio do referido Acórdão 1.441/2016 proferido pelo Plenário na Sessão Extraordinária de 8/6/2016, o TCU firmou o seu entendimento no sentido de que a prescrição da pretensão punitiva deve seguir a regra geral do prazo decenal, contado a partir do fato, em linha com o art. 205 do Código Civil brasileiro, interrompendo-se a contagem do aludido prazo com a ordem de citação, nos termos do art. 240, caput, da Lei nº 13.105 (Código Processual Civil) , de 2015.
Sem prejuízo, todavia, do respeito a esse entendimento do Tribunal, reitero a minha ressalva já registrada em vários outros julgados do TCU no sentido de que, na ausência de lei específica, o TCU não deveria aplicar qualquer prazo prescricional sobre a referida pretensão punitiva ou, então, na pior das hipóteses, o Tribunal deveria aplicar a regra prescricional fixada pela Lei nº  9.873, de 1999, não só porque ela trata diretamente de prescrição no âmbito do direito administrativo sancionador, mas também porque, entre outras medidas, a aludida lei manda aplicar o prazo prescricional penal, quando a infração administrativa também configure crime, além de determinar expressamente que, no caso de ilícito continuado ou permanente, a contagem do prazo se inicie no dia da cessação do aludido ilícito.
De toda sorte, a despeito de registrar essa minha posição pessoal, pugno pela pronta aplicação da multa legal em desfavor dos aludidos responsáveis, submetendo-me, então, ao entendimento fixado pelo TCU no âmbito do aludido Acórdão 1441/2016-TCU-Plenário, mas deixo de pugnar pela aplicação da multa prevista no art. 58, II, da Lei nº 8.443, de 1992, já que, no presente caso concreto, a omissão no dever de prestar contas não se configuraria como infração autônoma, pois teria diretamente contribuído para a presunção legal de dano ao erário, e, por isso, o TCU deve aplicar apenas a multa prevista no art. 57 da Lei nº 8.443, de 1992.
Entendo, portanto, que o TCU deve julgar irregulares as contas do Sr. Adenildo Braulino dos Santos para condená-lo ao pagamento do débito apurado nos autos, além de lhe aplicar a multa prevista no art. 57 da Lei nº 8.443, de 1992.
	
	Ante o exposto, pugno pela prolação do Acórdão ora submetido a este Colegiado.
TCU, Sala das Sessões, em 19 de março de 2019.
Ministro-Substituto ANDRÉ LUÍS DE CARVALHO 
Relator